【裁判字號】    98,上易,55
【裁判日期】    980506
【裁判案由】    傷害
【裁判全文】
臺灣高等法院高雄分院刑事判決          98年度上易字第55號
上  訴  人  臺灣高雄地方法院檢察署檢察官
被      告  甲○○
上列上訴人因被告傷害案件，不服臺灣高雄地方法院97年度簡上
字第811 號中華民國97年11月19日第一審判決（聲請簡易判決處
刑案號：臺灣高雄地方法院檢察署96年度調偵字第1130號），提
起上訴，本院判決如下：
    主  文
原判決撤銷。
甲○○犯傷害罪，處拘役肆拾日，減為拘役貳拾日，如易科罰金
，以銀元佰元即新臺幣玖佰元折算壹日。
    事  實
一、緣陳志維為高淑惠之夫，乙○○為陳志維之兄，黃多則為高
    淑惠之友，因高淑惠與蔡素玉有債務糾紛，高淑惠遂於民國
    94年11月25日10時40分許，與陳志維、乙○○、黃多至高雄
    市○○區○○街110 巷16號蔡素玉住處，由高淑惠、乙○○
    入內與蔡素玉洽談債務事宜，陳志維則在上開處所外面等候
    ，蔡素玉因見對方人多，恐對己不利，亦通知友人甲○○前
    來，詎雙方一言不合，乙○○與甲○○竟分別基於傷害之犯
    意徒手互毆，高淑惠見狀趕緊離開，並通知在外面之陳志維
    ，陳志維隨即從車上取出不具殺傷力之非制式空氣手槍1 把
    ，又持木棍1 支，衝入前揭互毆現場，與乙○○及1 名姓名
    年籍不詳之成年男子共同於傷害之犯意，持前開木棍毆打甲
    ○○，再以上揭手槍之槍柄毆打蔡素玉，致甲○○受有左鎖
    骨骨折、右脛骨骨折及左臉、雙膝、右足、雙肩、左前臂多
    處挫擦傷、腦震盪等傷害，蔡素玉受有左上背6X4 公分挫瘀
    傷之傷害（陳志維、乙○○2 人，均業經原審判處有期徒刑
    月確定）。而甲○○毆打乙○○，則致乙○○受有頭部外傷
    合併臉部擦傷、左手及肩部挫傷5X3 公分、左膝部擦傷2X3
    公分等傷害。
二、案經乙○○訴由高雄市政府警察局楠梓分局移送臺灣高雄地
    方法院檢察署檢察官偵查起訴。
    理  由
壹、程序部分：
一、按被告以外之人於審判外之陳述，雖不符刑事訴訟法第159
    條之1 至第159 條之4 之規定，而經當事人於審判程序同意
    作為證據，法院審酌該言詞陳述或書面陳述作成時之情況，
    認為適當者，亦得為證據。當事人、代理人或辯護人於法院
    調查時知有第159 條第1 項不得為證據之情形，而未於言詞
    辯論終結前聲明異議者，視為有前項之同意，同法第159 條
    之5 第1 、2 項定有明文。立法意旨在於傳聞證據未經當事
    人之反對詰問予以核實，原則上先予排除，惟若當事人已放
    棄反對詰問權，於審判程序中表明同意該等傳聞證據可作為
    證據，基於尊重當事人對傳聞證據之處分權，及證據資料愈
    豐富，愈有助於真實發見之理念，且強化言詞辯論主義，使
    訴訟程序得以順暢進行，上開傳聞證據亦均具有證據能力。
    查本案據以認定被告犯罪事實存否之被告以外之人之言詞或
    書面陳述，被告及檢察官於原審及本院審理時，均同意作為
    證據，且於本院言詞辯論終結前，均未聲明異議，而本院審
    酌該言詞陳述及書面陳述作成之情況，未見有何不適當之情
    形，故依前開規定，均得為證據。
二、另查，乙○○於95年3 月17日警詢時稱：「我要告對方蔡素
    玉教唆他人傷害我成傷及告蔡素玉所找的男子傷害及搶奪、
    妨害自由。」、「（是何人毆打你的你是否知道？）我只知
    道甲○○乙名餘我不知道。」等語（見警卷第14 -15頁）；
    其再於95年12月12日偵訊時稱：「告甲○○傷害、搶奪。」
    等語（見95偵28252 號卷第74頁），據上可認就傷害乙○○
    部分，乙○○係認蔡素玉及被告甲○○2 人為共犯，且迭據
    其於警詢及偵訊時合法提出告訴，故於偵查中，檢察官認乙
    ○○對蔡素玉未經合法提出告訴，而於97年1 月5 日將蔡素
    玉部分簽結，有該簽附卷可憑（見96調偵1130號卷第40-41
    頁），尚有違誤，故本院仍認定就本案傷害乙○○部分，乙
    ○○業對蔡素玉及被告甲○○2 人提出告訴。另於偵查中，
    檢察官雖曾訊問乙○○稱：「有無對蔡素玉提出傷害告訴？
    」乙○○回答稱：「沒有。」等語，此有95年12月12日偵訊
    筆錄附卷可稽（見95偵28252 號卷第74頁），但乙○○此部
    分之陳述，顯與上開其業已合法提出告訴之事實不符，而不
    能採信。又乙○○此部分之陳述，亦僅係針對「是否曾對蔡
    素玉提出傷害告訴」之事實回答檢察官之訊問，而非向檢察
    官表示對蔡素玉撤回告訴之意思，且依其回答之內容，亦不
    能解釋為其已對檢察官為撤回對蔡素玉告訴之意思表示，此
    外，又查無其他證據可以證明乙○○業於偵查中曾撤回對蔡
    素玉之告訴，故自不能依刑事訴訟法第239 條之規定，認為
    乙○○上開對被告甲○○合法之告訴，業因其於偵查中對共
    犯蔡素玉撤回告訴而撤回之效力及於被告甲○○。故本案確
    係經乙○○對被告甲○○合法提出傷害告訴，且該告訴於偵
    查中未曾撤回，另原審雖誤認該告訴業已撤回而諭知被告不
    受理之判決，但原審係於97年11月12日依普通審判程序而為
    調查證據、言詞辯論之實質審理後，始為不受理判決，故本
    院仍得為實質審理後而為實體判決，併此敘明。
貳、實體部分：
一、訊據被告甲○○雖坦承於上開時、地，曾與乙○○發生衝突
    之事實，惟矢口否認有何上開傷害犯行，辯稱：當時時間很
    短，我們只有口角衝突，他們衝進來後，伊很緊張就跑了。
    之前雖曾承認有互毆，但伊的意思是屬於自衛。另本案於偵
    查中乙○○已撤回對蔡素玉之告訴，撤回告訴之效力應及於
    伊云云。經查：
  (一)乙○○於偵查中不曾撤回對蔡素玉之告訴，業如上述，故亦
    無撤回告訴效力及於被告之情，被告此部分所辯，尚不足採
    。
  (二)而告訴人乙○○於警詢及偵訊時，均指訴稱：係遭被告打傷
    等語。另證人李明月於警詢時稱：雙方衝突時伊有在場，伊
    是找蔡素玉聊天，當時雙方因六合彩問題，一言不合，伊有
    看到甲○○與乙○○先口角，然後打起來，……乙○○應該
    是被甲○○打的，因為2 人互毆等語（見95年11月24日警詢
    筆錄，95偵28252 號卷第66頁），其於偵訊時，亦為相同內
    容之證詞（見95年12月12日偵訊筆錄，95偵28252 號卷第77
    頁）。另證人蔡素玉於偵查中亦證稱：乙○○、黃多、高淑
    惠找伊要錢，我們吵起來，伊就打電話給甲○○，他就來伊
    家，他就與乙○○徒手互毆，他們是在庭院打架等語（見95
    年12月12日偵訊筆錄，95偵28252 號卷第76頁），則李明月
    及蔡素玉2 人上開證詞相符，而被告又係蔡素玉與乙○○等
    人發生爭吵時找來協助之友人，故蔡素玉應無故為誣陷被告
    之虞，其所為與李明月及告訴人乙○○相符之陳述，應可採
    信。此外，乙○○於上開時、地，確受有頭部外傷合併臉部
    擦傷、左手及肩部挫傷5X3 公分、左膝部擦傷2X3 公分等傷
    害，有財團法人奇美醫院95年3 月17日診斷證明書附卷可稽
    （見警卷第41頁），故被告於上開時、地，確有與乙○○因
    衝突而互毆，並因而致乙○○受傷之事實，堪予認定。
  (三)又按正當防衛必須對於現在不法之侵害，始足當之，侵害業
    已過去，或無從分別何方為不法侵害之互毆行為，均不得主
    張防衛權，而互毆係屬多數動作構成單純一罪，而互為攻擊
    之傷害行為，縱令一方先行出手，還擊之一方，在客觀上苟
    非單純對於現在不法之侵害為必要排除之反擊行為，因其本
    即有傷害之犯意存在，自無主張防衛權之餘地（最高法院30
    年上字第1040號判例意旨及96年度3526號判決意旨參照）。
    查依上開蔡素玉與李明月2 人相符而可以採信之證詞，被告
    與乙○○當時係因口角後徒手互毆，依上開說明，縱其時係
    乙○○先行出手，而被告係還擊之一方，但被告仍有傷害之
    犯意存在，自無主張防衛權之餘地，故被告此部分所辯，亦
    不能採。
  (四)綜上所述，本案事證明確，被告所辯，不能採信，被告犯行
    堪予認定。
二、核被告甲○○所為，係犯刑法第277 條第1 項之傷害罪。而
    被告行為後，刑法相關條文業經修正，而於95年7 月1 日施
    行，修正後之刑法第33條第5 款規定「罰金：新臺幣1,000
    元以上，以百元計算之」，與修正前之刑法第33條第5 款規
    定「罰金：1 元以上」相較，刑法分則中關於有罰金刑之規
    定者，在修法前最低度之法定刑係銀元1 元即新臺幣3 元（
    至罰金罰鍰提高標準條例第1 條，係關於最高度刑提高之規
    定，尚與最低度刑無關），而在修法後則係新臺幣1,000 元
    ，比較修正前後之規定，修正後之規定較不利於行為人，是
    若行為人所犯罪行之法定刑有罰金刑者，即應依刑法第2 條
    第1 項前段規定，依行為人行為時即修正前之規定處斷。本
    件被告所犯刑法第277 條第1 項之罪，其法定刑中有罰金刑
    ，揆諸上開說明，應適用修正前之刑法第33條第5 款規定，
    定其罰金刑之最低度刑。
三、原審未察，誤認告訴人乙○○於偵查中對其所告訴之共犯蔡
    素玉撤回告訴，其撤回之效力及於被告，於經通常審判程序
    而為調查證據、言詞辯論之實質審理後，乃為不受理判決，
    尚有違誤，檢察官就此部分上訴，指摘原審判決違誤，為有
    理由，應由本院將原審判決予以撤銷改判。爰審酌被告係為
    協助友人而與人衝突互毆之犯罪動機，及其國小畢業（依警
    詢筆錄教育程度之記載）之智識程度較低，又其亦因互毆而
    受較重之傷害，其犯罪所生之損害較輕等，及其他一切情狀
    量處如主文第2 項所示之刑，以示懲戒。另96年6 月15日訂
    定之中華民國九十六年罪犯減刑條例，業於96年7 月4 日經
    總統公布，於同年月16日施行，被告上開犯罪，係在96年4
    月24日以前，所犯非屬該條例第3 條第1 項所列不予減刑之
    罪名，爰依同條例第2 條第1 項第3 款、第7 條規定減其刑
    期二分之一，並依同條例第9 條規定及修正前刑法第41條第
    1 項前段規定，併諭知易科罰金之折算標準（按：被告於行
    為時即修正前刑法第41條第1 項前段規定：「犯最重本刑為
    5 年以下有期徒刑以下之刑之罪，而受6 個月以下有期徒刑
    或拘役之宣告，因身體、教育、職業、家庭之關係或其他正
    當事由，執行顯有困難者，得以1 元以上3 元以下折算1 日
    ，易科罰金。」，又其行為時之易科罰金折算標準，廢止前
    罰金罰鍰提高標準條例第2 條前段規定，就其原定數額提高
    為100 倍折算1 日，則本件被告行為時之易科罰金折算標準
    ，應以銀元300 元折算1 日，經折算為新臺幣後，應以新臺
    幣900 元折算為1 日。惟95年7 月1 日修正公布施行之刑法
    第41條第1 項前段則規定：「犯最重本刑為5 年以下有期徒
    刑以下之刑之罪，而受6 個月以下有期徒刑或拘役之宣告者
    ，得以新臺幣1 千元、2 千元或3 千元折算1 日，易科罰金
    。」比較修正前後之易科罰金折算標準，以95年7 月1 日修
    正公布施行前之規定，較有利於被告，應依刑法第2 條第1
    項前段，適用修正前刑法第41條第1 項前段規定，定其易科
    罰金之折算標準）。
據上論結，應依刑事訴訟法第369 條第1 項前段、第364 條、第
299 條第1 項前段，刑法第277 條第1 項、第41條第1 項，刑法
施行法第1 條之1 ，中華民國96年罪犯減刑條例第2 條第1 項第
3 款、第7 條，判決如主文。
本案經檢察官林敏惠到庭執行職務。
中    華    民    國    98    年    5     月    6     日
                  刑事第七庭    審判長法  官  莊飛宗
                                      法  官  孫啟強
                                      法  官  邱明弘
以上正本證明與原本無異。
本件判決不得上訴。
中    華    民    國    98    年    5     月    6     日
                                      書記官  曾允志
本件論罪科刑法條：
刑法第277條第1項：
傷害人之身體或健康者，處3 年以下有期徒刑、拘役或1 千元以
下罰金。


司法院資訊處製作；財團法人民間司法改革基金會備份。
